【裁判字號】    97,簡,128
【裁判日期】    970516
【裁判案由】    醫療法
【裁判全文】
臺北高等行政法院判決
                                     97年度簡字第00128號
原      告  甲○○
被      告  臺北市政府衛生局
代  表  人  邱文祥（局長）住同上
上列當事人間因醫療法事件，原告不服臺北市政府中華民國96年
12月25日府訴字第09670364400 號訴願決定，提起行政訴訟，本
院判決如下：
    主  文
原告之訴駁回。
訴訟費用由原告負擔。
    事  實
一、事實概要：行政院衛生署查獲原告非屬醫療機構，卻於網站
    （網址：http：//www.fren.com.tw/showproduct.aspx?pro
    id=38 ）刊登「永承享生肖姓名學‧‧‧草藥療敷骨刺，骨
    刺權威、骨刺專家‧‧‧脊椎骨刺，骨刺健康免開刀‧‧‧
    只要拿醫師診斷或檢驗所的x 光片帶來給粘老師就可以處理
    。非常神奇的草藥敷骨刺會好‧‧‧無論是脊椎骨刺、頸椎
    骨刺、關節骨刺、腰椎骨刺、舊傷骨刺等均可敷好‧‧‧意
    者請洽甲○○老師約時間處理。電話：00-0000-0000000000
    0000地點：臺北市○○區○○路1 段66號1 樓。」等詞句，
    乃以民國（下同）96年9 月14日衛署醫字第0960213680號書
    函移請被告處理。嗣經被告於96年9 月20日訪談原告並作成
    調查紀錄表後，審認原告非屬醫療機構，卻刊登醫療廣告，
    違反醫療法第84條規定，爰依同法第104 條規定，以96年9
    月28日北市衛醫護字第09636919001 號行政處分書，處原告
    新臺幣（下同）5 萬元罰鍰。原告不服，提起訴願，遭決定
    駁回，遂提起本件行政訴訟。
二、兩造聲明：
  (一)原告聲明：訴願決定及原處分均撤銷。
  (二)被告聲明：原告之訴駁回。
三、兩造之爭點：原告是否非屬醫療機構，卻刊登醫療廣告，違
    反醫療法第84條規定。
  (一)原告主張：
    1.原告架設網站是純以姓名學為主，不作醫療廣告，有關被
      告約談話紀錄，原告不承認有廣告之說。實係被告承辦人
      書寫筆錄後，於原告欲再補充事實前，經承辦人告知先簽
      字後，甚至可以再找國會或市議員向被告醫護處處長高偉
      關說，即會沒事，有事可以透過向醫護處承辦人葉若涵洽
      詢處理，嗣後原告要補充說明，承辦人等不及即送件，所
      以原告似乎有被陷害之疑。
    2.原告姓名學網站（不是醫療網站）其中僅一小塊是此頁面
      ，要進入網站需要開三層頁面，才可以看到資料，係屬於
      封閉式網頁網站，加上此網頁面非營利為主，並無宣傳廣
      告行為。當初僅因上課時，有位師兄會此免除開刀之苦技
      術，且原告有姓名學網站，可以轉達內部姓名學網友分享
      ，並無主動傳播行為，不涉及醫療行為宣傳。
    3.站在慈悲為懷的想法，原告知道有好的民間青草藥可敷骨
      刺改善狀況，告知親友有何觸法問題，倘任何有關醫療名
      詞老百姓均不能說，那教老百姓要如何說而不違法，請被
      告告知解釋周知，避免有人觸法。
    4.被告指摘原告違反醫療法第9 條、第84條、第87條第1 項
      規定，惟原告確無犯意，被告硬要說原告網站是非醫療機
      構，不得為醫療廣告。如廣告內容暗示或影射醫療業務者
      ，視為醫療廣告，何謂暗示或影射？未免過大自由裁量空
      間？只要涉及人民權利義務之事應要法律具體規定之，被
      告不得以行政命令擴張解釋，超越母法的本意，對原告為
      處罰。
    5.憲法第11條人民有言論、講學、著作及出版之自由，醫療
      法第9 條、第84條、第87條乃法律位階，是抵觸憲法的。
      不能說醫療名詞就是廣告行為，此未免太擴張解釋，其他
      人不能使用或不能講，原告認為是適用憲法第11條之規定
      ，不適用醫療法的範疇。又被告處分使用的名詞影射均是
      解釋命令，要認定原告有違法科處罰鍰，因涉及原告權利
      義務，須依法律為之。
  (二)被告主張：
    1.原告主張談話紀錄，係承辦人書寫後請原告簽字，原告要
      補充說明，承辦人等不及卻送件，原告似有被陷害之疑乙
      節。惟依被告96年9 月20日訪談原告之談話紀錄表，原告
      坦承自行架設該網站，且被告詢問原告是否還有何補充說
      明時，其聲稱：「念在初犯，請給予行善人一個表現的機
      會。」並經其自由意識、當場閱讀認無訛始簽章，並未有
      陷害之情事。
    2.原告主張要進入網站需要開三層頁面才可看到資料，係屬
      封閉式網頁網站，且該網頁面非營利為主，不涉及醫療行
      為宣傳，實因不了解法令，非有意之舉乙節。惟本件係行
      政院衛生署交辦民眾之檢舉案，經被告96年9 月17日就民
      眾檢舉之網址查看點閱，並經列印前開網頁內容，未有封
      閉式網頁之情事，此有被告是日列印存證之網頁廣告內容
      可稽。另按衛生署74年3 月8 日衛署醫字第521079號函釋
      意旨，醫師以外人員刊播之內容如有宣傳能預防或治療疾
      病（症狀、病名）、以提供祖傳秘方、驗方，或代購中藥
      交付使用為業務者，即屬醫療廣告。上開廣告內容涉有影
      射治療疾病之意涵，並載有聯絡地址、電話等則依一般經
      驗法則，一般不特定人即可藉此取得相關資訊，且廣告內
      容之受益人顯為原告，已達招徠患者醫療為目的之行為。
      又原告非屬醫療機構，自不得刊登醫療廣告，亦與營利與
      否無涉。再者，行政罰法第8 條規定，行為人之違規行為
      不得因不知法規之而免除行政處罰責任。是故，尚難以不
      了解法令為由，冀圖免責。
    3.原告主張倘任何有關醫療名詞老百姓均不能說，請被告機
      關告知解釋週知，避免有人觸法乙節。惟上開廣告內容載
      明「藥草療敷骨刺，骨刺權威、骨刺專家‧‧‧脊椎骨刺
      ，骨刺健康免開刀‧‧‧只要拿醫師診斷或檢驗所的X 光
      片帶來給粘老師就可以處理。非常神奇的草藥敷骨刺會好
      ，‧‧‧無論是脊椎骨刺、頸椎骨刺、關節骨刺、腰椎骨
      刺、舊傷骨刺等均可敷好」，原告既非醫事人員，亦非醫
      療機構，自不得引用醫療專業用詞，亦不得以病名為刊載
      內容。
    4.縱上開廣告內容未明示醫療業務，惟綜觀其文字、方式、
      用語，且以病名為刊載內容所為，其整體內容業已涉及改
      變人體結構及生理機能等，甚或治療、抑制疾病，實已具
      有招徠他人醫療之效果，應視為醫療廣告，以醫療廣告法
      規規範並無牴觸。
    理  由
一、按醫療法第2 條規定：「本法所稱醫療機構，係指供醫師執
    行醫療業務之機構。」第9 條規定：「本法所稱醫療廣告，
    係指利用傳播媒體或其他方法，宣傳醫療業務，以達招徠患
    者醫療為目的之行為。」第11條規定：「本法所稱主管機關
    ：在中央為行政院衛生署；在直轄市為直轄市政府；在縣（
    市）為縣（市）政府。」第84條規定：「非醫療機構，不得
    為醫療廣告。」第87條第1 項規定：「廣告內容暗示或影射
    醫療業務者，視為醫療廣告。」第104 條規定：「違反第84
    條規定為醫療廣告者，處新臺幣5 萬元以上25萬元以下罰鍰
    。」行政院衛生署84年11月7 日衛署醫字第84070117號函釋
    ：「‧‧‧說明：‧‧‧三、‧‧‧廣告內容暗示或影射醫
    療業務者，視為醫療廣告。所稱暗示、影射，係指以某種刺
    激或假借某種名義，誘導、眩惑民眾達到招徠醫療業務目的
    而言。因此，廣告內容雖未明示醫療業務，惟綜觀其文字、
    方式、用語已具招徠他人醫療之效果者，則視為醫療廣告。
    」臺北市政府94年2 月24日府衛企字第09404404400 號公告
    ：「主旨：公告修正本府90年8 月23日府秘二字第90107981
    00號公告有關本府主管衛生業務委任事項，自即日起生效。
    ‧‧‧公告事項：修正後本府90年8 月23日府秘二字第9010
    798100號公告略以：『‧‧‧六、本府將下列業務委任本府
    衛生局，以該局名義執行之：‧‧‧（十）醫療法中有關本
    府權限事項。』」上開函釋與法律之規定無違，自得援用。
二、本件原告於網站刊登草藥敷骨刺免開刀等廣告，經被告審認
    原告非屬醫療機構，卻刊登醫療廣告，違反醫療法第84條規
    定，遂依同法第104 條規定，處原告5 萬元罰鍰之事實，有
    行政院衛生署96年9 月14日衛署醫字第0960213680號書函暨
    所附上開廣告畫面列印及被告96年9 月20日訪談原告之調查
    紀錄表等影本附於原處分卷可稽，應認為真實。
三、原告雖主張：其架設網站係純以姓名學為主，不作醫療廣告
    。要進入網站需要開三層頁面，才可以看到資料，係屬於封
    閉式網頁網站，此網頁面非營利為主，不作宣傳廣告行為。
    倘任何有關醫療名詞均不能說，那要如何說而不違法。憲法
    第11條規定人民有言論、講學、著作及出版之自由，醫療法
    第9 條、第84條及第87條之規定有無牴觸憲法云云。
四、經查被告於96年9 月17日就上開網址查看點閱，並經列印前
    開網頁內容，未有封閉式網頁之情事，有被告是日列印存證
    之網頁廣告內容可稽。另依衛生署74年3 月8 日衛署醫字第
    521079號函釋意旨，醫師以外人員刊播之內容如有宣傳能預
    防或治療疾病（症狀、病名）、以提供祖傳秘方、驗方，或
    代購中藥交付使用為業務者，即屬醫療廣告。上開廣告內容
    涉有影射治療疾病之意涵，並載有聯絡地址、電話等則依一
    般經驗法則，一般不特定人即可藉此取得相關資訊，且廣告
    內容之受益人顯為原告，已達招徠患者醫療為目的之行為。
    又原告非屬醫療機構，自不得刊登醫療廣告，亦與營利與否
    無涉。又憲法第11條規定之人民自由，仍得依憲法第23條規
    定以法律限制之。醫療法所為之相關限制規範，人民自應遵
    循。至於原告主張談話筆錄遭被告陷害一節，並未舉證以實
    其說，尚難採信。原告之主張，均不足採。
五、綜上所述，被告所為之處分，並無違誤；訴願決定予以維持
    ，亦無不合。原告仍執前詞，訴請撤銷，為無理由，應予駁
    回。又本件應適用簡易訴訟程序，爰不經言詞辯論逕為判決
    。
六、據上論結，本件原告之訴為無理由，爰依行政訴訟法第233
    條第1 項、第98條第1 項前段，判決如主文。
中    華    民    國    97    年    5     月    16   日
                    臺北高等行政法院第二庭
                                    法  官  徐瑞晃
上為正本係照原本作成。
本件以訴訟事件所涉及之法律見解具有原則性者為限，始得於本
判決送達後20日內向本院提出上訴狀並表明上訴理由，如已於本
判決宣示後送達前提起上訴者，應於判決送達後20日內補具上訴
理由（均按他造人數附繕本），且經最高行政法院許可後方得上
訴。
中    華    民    國    97    年     5    月   16     日
                                    書記官  陳圓圓


司法院資訊處製作；財團法人民間司法改革基金會備份。
